【裁判字號】    99,重訴,47
【裁判日期】    990917
【裁判案由】    返還土地等
【裁判全文】
臺灣臺北地方法院民事判決              99年度重訴字第47號
原      告  己○○
            丁○○
共      同
訴訟代理人  周德壎律師
複  代理人  乙○○
被      告  壬○○
            庚○○○
            辛○○
前列三人共同
訴訟代理人  孫銘豫律師
複  代理人  甲○○
            陳鈺歆律師
被      告  戊○○
上列當事人間請求返還土地等事件，本院於中華民國99年9月2日
言詞辯論終結，判決如下：
    主      文
被告壬○○應將坐落新店市○○段○○三四號、○○三五號地號
土地上門牌號碼新店市○○路一三○號之建物及活動車棚（位置
及面積均詳如附表所示）拆除，並將上開土地返還予原告及其他
共有人陳富雄。
被告壬○○應給付原告各新臺幣肆拾貳萬玖仟伍佰貳拾陸元及自
民國九十八年八月二十二日起至清償日止，按週年利率百分之五
計算之利息，暨自民國九十八年八月二十二日起至將前項土地返
還之日止，按月給付原告各新臺幣柒仟壹佰伍拾玖元。
原告其餘之訴駁回。
訴訟費用由被告負擔二分之一，餘由原告負擔。
本判決第一項，於原告以新臺幣伍佰肆拾萬元為被告壬○○供擔
保後，得假執行。但被告壬○○如以新臺幣壹仟伍佰玖拾柒萬柒
仟柒佰玖拾陸元為原告預供擔保，得免為假執行。
本判決第二項，於原告以新臺幣壹拾伍萬元為被告壬○○供擔保
後，得假執行。但被告壬○○如以新臺幣肆拾貳萬玖仟伍佰貳拾
陸元為原告預供擔保，得免為假執行。
原告其餘假執行之聲請駁回。
    事實及理由
甲、程序方面：
    被告戊○○經合法通知未於言詞辯論期日到場，核無民事訴
    訟法第386條各款之情形，爰依原告之聲請，由其一造辯論
    判決。
乙、實體事項：
一、原告起訴主張：坐落臺北縣新店市○○段34、35地號土地（
    下稱系爭土地）為原告2人與訴外人陳富雄所共有，應有部
    分各為1/3。被告無占有使用系爭土地之合法權源，竟於系
    爭土地上搭建雨遮棚架、鐵皮屋等地上物，並將該地闢為停
    車場出租他人使用，無權占用系爭土地，爰依民法第767條
    第1項前段、第821條規定，請求被告將系爭地上物拆除，並
    返還該地上物所占用之土地予原告2人及訴外人陳富雄。又
    無權占有他人之土地，可獲得相當於租金之利益，為社會通
    常之觀念，被告無權占用系爭土地，受有相當於租金之利益
    ，致伊受有損害，爰依民法第179條規定，請求被告連帶給
    付原告2人自起訴狀繕本送達之日起回溯5年內無權占用期間
    之相當於租金之利益各新臺幣（下同）991,980元（計算式
    ：系爭土地民國96年度申報地價×占用面積×年息10%×5年
    ÷3），及自起訴狀繕本送達翌日起至返還占用土地之日止
    ，按月連帶返還原告2人相當於租金之不當得利各16,533元
    （計算式：系爭土地96年度申報地價×占用面積×年息10%
    ÷3÷12）。並聲明：(一)被告應將坐落臺北縣新店市○○段
    34、35地號土地上之地上物拆除騰空，並將土地返還予原告
    及其他共有人全體。(二)被告應連帶給付原告己○○、丁○○
    各991,980元，及自起訴狀繕本送達翌日起至清償日止，按
    年息百分之5計算之利息，並自起訴狀繕本送達翌日起至返
    還上開土地之日止，按月連帶給付原告己○○、丁○○各
    16,533元(三)願供擔保，請准宣告假執行。
二、被告戊○○未於言詞辯論期日到場，亦未以書狀提出任何聲
    明或陳述。
三、被告壬○○、庚○○○、辛○○則辯以：被告壬○○之父陳
    本源自日據時期昭和十八年（民國32年）即居住系爭土地（
    日據時期之門牌係依土地地號編列，系爭土地即台北州文山
    郡新店庄大坪林寶斗厝三百五十一番地），並以每年稻米
    150 斤之價格向原告父親陳萬及原告母親承租系爭土地以建
    造系爭房屋（門牌號碼台北縣新店巿寶高路130號，面積約
    100平方公尺之平房）供全家人居住，嗣陳本源於民國（下
    同）68 年9月6日死亡，被告壬○○方繼承該租地建屋之法
    律關係及系爭房屋事實上處分權，並按年續向原告母親繳交
    租金（按每年米價折算），迄82年間原告母親死亡，被告壬○○不知繼承人為誰，始未再繳交租金，惟被告壬○○始終
    係以承租人之地位使用系爭土地，此有日據時期被告父親陳
    本源之戶籍謄本、被告壬○○之戶籍謄本及被告壬○○以系
    爭房屋申請電錶及繳交營業稅之電費通知單、在系爭土地經
    營停車場而繳付營業稅之營業稅繳款書及證人丙○○可證；
    另原告於87年間就以被告壬○○涉嫌竊占系爭土地向台灣台
    北地方法院檢察署（下稱台北地檢署）提出告訴，經台北地
    檢署為不起訴處分後，復向台灣高等法院檢察署（下稱台灣
    高檢署）聲請再議，經台灣高檢署為駁回再議之處分確定，
    而上揭不起訴處分書及再議駁回處分書內即認定被告壬○○
    就系爭土地係本於租賃關係使用，並非無權占有，原告對此
    事實並不爭執，亦有台北地檢署87年度偵字第5553號不起訴
    處分書及台灣高檢署88年度議字第64號處分書可證，被告壬○○係本於租賃關係有權占有系爭土地。被告壬○○既係有
    權占有使用系爭土地，被告庚○○○、辛○○為被告壬○○
    之配偶及子，隨同被告壬○○設籍居住系爭房屋，自亦同屬
    有權占有。另關於鐵皮車棚、貨櫃、活動車棚部分，係被告
    壬○○因有權占有系爭土地而搭建做為停車輔助之活動地上
    物，非無權占有，被告庚○○○、辛○○對於此部分活動地
    上物並未參與搭建，亦未與被告壬○○共同使用，無任何處
    分權可言，是原告請求被告返還，顯無理由。縱認被告壬○○係無權占有系爭土地，然系爭土地附近交通並不發達，被
    告壬○○每月以系爭土地作為停車場之收入固在40,000-50,
    000間，亦須扣除經營成本，方為被告利用土地所受之利益
    ，是原告請求以系爭土地公告地價10%計算不當得利，顯屬
    過高。且被告庚○○○、辛○○，乃被告壬○○之配偶及子
    ，隨同被告壬○○設籍居住系爭房屋，對於系爭鐵皮屋及上
    揭活動地上物均無事實上處分權可言，無從對原告負拆除及
    返還土地責任。並聲明：(一)原告之訴及假執行之聲請均駁回
    ；(二)如受不利判決，願供擔保，請准宣告免為假執行。
四、本件原告主張系爭土地自83年7月25日起為原告2人與訴外人
    陳富雄共有，應有部分各為1/3。系爭土地上建有系爭鐵皮
    屋暨雨遮棚架等地上物（下稱系爭房屋及其他地上物，詳如
    附表所示），被告壬○○並將該地闢為停車位出租他人使用
    等情，業據其提出土地登記謄本、系爭鐵皮屋、貨櫃相片等
    件（見本院卷第7頁至第10頁，第165頁至第171頁）為證，
    並經本院會同新店市地政事務所派員至現瑒履勘屬實，有勘
    驗筆錄暨新店市地政事務所土地複丈成果圖在卷（見本院卷
    第136頁）可考，復為被告所不爭執（見本院卷第98頁背面
    ），應可信為真實。
五、惟原告請求被告應將系爭土地上之系爭房屋及其他地上物（
    詳如附表所示）拆除騰空，將系爭土地返還予原告及其他共
    有人全體，並應連帶給付原告己○○、丁○○不當得利及自
    起訴狀繕本送達翌日起至清償日止，按年息百分之5計算之
    利息等，則為被告否認，並以前開情詞置辯。是本件之爭點
    厥為：原告訴請被告拆除系爭土地上詳如附表所示之系爭房
    屋暨其他地上物，返還系爭土地予原告及其他共有人全體，
    及給付原告不當得利與法定遲延利息，有無理由？被告是否
    無權占有系爭土地？抑或有使用系爭土地之合法權源？倘若
    無者，則原告請求被告給付之不當得利，金額是否相當？茲
    分述如下：
(一)被告抗辯被告壬○○之父陳本源曾向原告父、母承租系爭土
    地，故其係有權占有系爭土地云云，固據其提出日據時期陳
    本源之戶籍謄本、被告壬○○之戶籍謄本及被告壬○○以系
    爭房屋申請電錶及繳交營業稅之電費通知單、在系爭土地經
    營停車場而繳付營業稅之營業稅繳款書、台北地檢署87年度
    偵字第5553號不起訴處分書號台灣高檢署88年度議字第64號
    處分書（見本院卷第26-40頁）及證人丙○○之證詞（見同
    前卷第203-206頁）為證，惟為原告否認。
(二)經查：
  1.被告訴訟代理人於其答辯狀內記載被告壬○○之父係向原告
    父、母承租系爭土地以建造系爭房屋，復當庭直陳：「被告
    的先人一開始租用土地耕種，在耕地旁搭蓋屋舍居住，…」
    等語（見本院卷第50頁）。依其所辯承租系爭土地之目的及
    用途，前後互生矛盾，已難令人無疑。
  2.觀諸臺北地檢署不起訴處分書及高檢署處分書之記載內容略
    以：「…被告壬○○堅決否認有右揭竊佔犯行，辯稱：伊等
    住在前開土地已歷經四代，乃伊之父親陳本源向告訴人（聲
    請人，即原告及訴外人陳富雄）之母親承租，該地上所建之
    房屋原係農舍，…」，有臺北地檢署不起訴處分書及高檢署
    處分書（見本院卷第37頁、第40頁）可稽。惟前揭處分書所
    載者，乃被告之辯詞，充其量僅能證明被告於該刑事案中及
    於本院審理時所承系爭房屋係屬「農舍」，而按所謂農舍，
    乃以便利耕作而設，並不以解決佃農家族實際居住問題為目
    的（最高法院64年臺上字第571號判例參照）。足見農舍之
    存在，乃先有耕地租賃，係為便利耕作方設該農舍，非為供
    居住使用而設。是縱認被告壬○○之父曾租賃系爭土地，應
    係耕地租賃，而非租地建屋。再觀之前開處分書之前後文內
    容，係記載：「伊（指本件原告）等直至二年前土地重劃時
    始發現被告佔用上開土地等情…」等語，並未記載原告對被
    告壬○○占用系爭土地「不爭執」之事實。另高檢署處分書
    所以駁回再議之理由，主要係以刑法所定竊占罪之追訴時效
    業已完成（見本院卷第41頁），是被告所辯原告對被告壬○○占用系爭土地「不爭執」云云，與事實不符。前開處分書
    即不足據以為被告係有權占有系爭土地之認定。
  3.姑不論被告壬○○之父係向原告之父或母承租系爭土地、亦
    不問其係租用系爭土地耕種，並在耕地旁搭蓋農舍居住，抑
    或租地建造系爭房屋，被告所辯，已前後不一，縱依被告所
    辯：「…（被告壬○○之）父親陳本源民國（下同）68年9
    月6日死亡，被告壬○○即繼承該租地建屋之法律關係及系
    爭房屋事實上處分權」以觀，惟查：
    系爭土地原係一片耕地，並無農舍，有行政院農業委員會
      林務局農林航空測量所先後於68年7月2日、70年7月29日
      、72年9月8日、74年9月9日、75年4月14日、76年10月14
      日、77年12月06日、79年11月8日、80年11月7日、81年
      10月31日、82年6月26日、97年10月21日在系爭土地上空
      之航空照片（見本院卷第68-78頁）可參。
    而觀之前開航空照片，尤被告壬○○之父陳本源死亡1個
      月餘之68年7月2日及10個月後之70年7月29日之航空照片
      二幀，均顯示系爭土地仍係耕地，並無所謂之農舍或系爭
      房屋存在。甚至是76年10月14日、77年12月06日、及79年
      11 月8日的航空照片，均可看出系爭土地仍是耕地，並無
      所謂的農舍或系爭房屋之存在。
    及至80年11月7日的航空照片，才顯示系爭土地已全部鏟
      平（仍無所謂的農舍，見本院卷第75頁），81年10月31日
      的航空照片才看見停車場（仍無所謂的農舍，同前卷第76
      頁）；到82年6月26日的航空照片，則清楚照出系爭停車
      場已完成之固定、活動雨遮，及才出現所謂所謂農舍之系
      爭房屋（見同前卷第77頁）。
    由80年11月7日的航空照片才顯示被告將系爭土地全部鏟
      平（仍無所謂的農舍），及至81年10月31日的航空照片才
      顯示出停車場（仍無所謂的農舍），根本無被告所提前開
      臺北地檢署不起訴處分書及高檢署處分書（見本院卷第
      37頁、第40頁）中所謂歷經四代之農舍或系爭房屋之存在
      ，而被告壬○○自承其父陳本源早於68年9月6日死亡，足
      見系爭供被告等人居住之磚牆鐵皮屋頂之系爭房屋，顯非
      被告壬○○繼承其父所興建之農舍至明。
  4.再觀之被告所提日據時代陳本源之戶籍謄本，亦不足以證明
    被告壬○○之父陳本源自日據時代即居住在系爭土地上，況
    此兩頁戶籍謄本所載之地址，經行政區域調整改編後之現址
    為臺北縣新店鎮○○里○○路○段144號，顯與系爭土地上之
    系爭房屋（臺北縣新店市○○路130號）暨其他地上物（詳
    如附表所示）無涉。
  5.另被告所提之98年3月、5月及同年7月電費通知及收據與95
    年間之財政部台灣省北區國稅局營業稅繳款書，均不足據以
    證明被告壬○○之父陳本源自日據時代即居住在系爭土地上
    ，及被告壬○○係有權占有系爭土地之事實。是被告前開所
    辯，即難憑取。
  6.至證人丙○○雖到庭證稱：被告壬○○之父陳本源住的地方
    和現在被告壬○○住的地方相同，以前是土角厝倒塌後重新
    蓋的，租金是半年一次、以稻子150斤的市價給付，被告壬○○之父承租系爭土地係作磚窯、做工寮，做到蓋房子之前
    的前幾年才沒做，當時租金都到伊家付，付到土地蓋房子。
    壬○○父親死亡後，他母親可能有付幾年的租金，付給己○○的母親（見本院卷第203-204頁）等語。惟其所述系爭土
    地之使用情形，與被告前後所辯，迴然不同，復與前揭農林
    航空測量所針對系爭土地上空所攝之航空照片不符，已難憑
    取。徵之證人直承每次收租都在證人住處，但何以同一個地
    主出租土地給證人就有訂書面契約，租予被告壬○○之父陳
    本源卻未訂立書面契約？而一開始商議是否承租系爭土地之
    際，亦非在證人住處，證人如何知悉有無租賃情事？既非一
    同議租，為何收租非在出租人或承租人住處，而需至證人家
    中？給付租金亦無收據？多年來，租金給付之數額及給付之
    方式何以皆未曾調整或變更過？凡此等等，核與吾人一般之
    生活經驗法則有違。是其所為之空泛證詞，應屬迴護被告之
    語，並不足以證明兩造間就系爭土地已有租賃關係存在。
(三)按所有人對於無權占有或侵奪其所有物者，得請求返還之。
    對於妨害其所有權者，得請求除去之。有妨害其所有權之虞
    者，得請求防止之；各共有人對於第三人，得就共有物之全
    部為本於所有權之請求。但回復共有物之請求，僅得為共有
    人全體之利益為之，民法第767條、第821條分別定有明文。
    而建物之拆除為事實上之處分，未辦理所有權第一次保存登
    記之建物或工作物之拆除，自以享有處分權之人始得為之。
    查系爭房屋及詳如附表所示之地上物坐落之系爭土地為原告
    及訴外人陳富雄所共有，應有部分各為三分之一，此有卷附
    之土地登記簿謄本（見本院卷第7-9頁）可稽，並為被告所
    不爭執，被告壬○○復自承其就系爭房屋暨系爭土地上詳如
    附所示之地上物享有事實上處分權，然被告壬○○並無占用
    系爭土地之正當合法權源，已如前述，是前開地上物占有系
    爭土地，並無合法權源，已構成無權占有。是則原告依前揭
    規定，請求被告壬○○將系爭房屋及其他地上物（詳如附表
    所示）等拆除，並返還土地予原告及訴外人陳富雄，洵屬有
    據。
(四)按無法律上之原因而受有利益，致他人受有損害者，應返還
    其利益，民法第一百七十九條前段定有明文。又依不當得利
    之法則，請求返還不當得利，以無法律上之原因而受有利益
    ，致他人受有損害為要件，故其得請求返還之範圍應以對方
    所受之利益為度，非以請求人所受損害若干為準，無權占有
    他人土地，可能獲得相當於租金之利益為社會通常之觀念（
    最高法院六十一年台上字第一六九五號判例參照）。次按建
    築房屋之基地租金，依土地法第一百零五條準用同法第九十
    七條之規定，城市地方房屋之租金，以不超過土地及其建築
    物申報總價額年息百分之十為限。此於租用基地建築房屋均
    準用之。又所謂年息10%為限，乃指基地租金之最高限額而
    言，並非必須照申報價額年息10%計算之，尚須斟酌基地之
    位置，工商繁榮程度、使用人利用基地之經濟價值、所受利
    益，彼等關係及社會感情等情事，以為決定，並非必達申報
    總地價年息百分之十之最高額（最高法院68年台上字第3071
    號判例意旨參照）。而前揭所謂土地價額依法定地價，且土
    地法第148條規定土地所有權人依土地法所申報之地價為法
    定地價，於平均地權條例施行區域，係指地政機關舉辦規定
    地價重新定地價時，土地所有權人在公告申報期間內自行申
    報之地價，如為公有土地及依平均地權條例第16條規定照價
    收買之土地，以各該宗土地之公告地價為申報地價，免予申
    報，平均地權條例施行細則第21條定有明文。
(五)查本件被告壬○○並無占用系爭土地之正當合法權源，已如
    前述，是其獲有占用系爭土地相當於租金之利益，致原告受
    有損害。則原告依民法第179條規定請求被告壬○○給付無
    權占用系爭土地相當於租金之不當得利，揆諸前揭說明，即
    屬有據。另被告庚○○○、辛○○、戊○○則為被告壬○○
    之配偶及兒子，被告庚○○○中風多年，被告辛○○在外工
    作，偶而返回，被告戊○○則離家長達十餘年（見本院卷第
    11 3頁之勘驗筆錄），業經本院本院履勘無訛，並為兩造所
    不爭執，是渠等僅係隨同被告壬○○設籍系爭房屋而占有該
    部分土地，應屬占有輔助人，依民法第942條規定，僅被告
    壬○○為占有人，渠等對於系爭土地、房屋及鐵皮車棚、貨
    櫃、活動車棚等地上物（詳如附表所示），均無事實上處分
    權可言，是原告請求被告黃碧桃、辛○○、戊○○拆除系爭
    房屋及其他地上物（詳如附表所示）、返還系爭土地予原告
    及其他共有人、並應連帶給付原告相當於不當得利之租金，
    即屬無據，不應准許。
(六)按「利息、紅利、租金、贍養費、退職金及其他一年或不及
    一年之定期給付債權，其各期給付請求權，因五年間不行使
    而消滅。」民法第126條定有明文。又無法律上之原因而獲
    得相當於租金之利益，致他人受損害時，如該他人之返還利
    益請求權，已逾租金短期消滅時效之期間，對於相當於已罹
    消滅時效之租金之利益，不得依不當得利之法則，請求返還
    （最高法院六十五年度第五次民庭庭推總會議決定(二)參照
    ）。因之，以相當於租金之不當得利請求權，因五年間不行
    使而消滅至明。次按民法第821條固規定各共有人得為共有
    人全體之利益，就共有物之全部，為回復共有物之請求，惟
    請求返還不當得利，並無該條規定之適用，請求返還不當得
    利，而其給付可分者，各共有人僅得按其應有部分，請求返
    還（司法院院字第一九五○號解釋資參照）。查原告就系爭
    土地應有部分各為三分之一，此有卷附之土地登記簿謄本可
    稽（見本院卷第7-9頁），是原告主張按其應有部分三分之
    一之比例，請求被告壬○○返還系爭土地自起訴狀繕本送達
    日（98年8月21日）起回溯五年內之不當得利，為有理由，
    亦應准許。
(七)第查系爭三十四、三十五地號土地，被告壬○○占用系爭土
    地係均供作為住家及停車場營利使用，業經本院至現場勘驗
    明確，並為被告自承無訛（見本院卷第110頁之勘驗測量筆
    錄），本院參酌系爭土地並未緊鄰公路，並非屬於商業繁榮
    地區，鄰近僅有工業區與墓地（詳見本院卷第111頁之勘驗
    測量筆錄），因認被告壬○○占有使用系爭土地所受相當於
    租金之利益，應以各該占用部分土地之申報地價年息百分之
    五為適當。次查系爭三十四地號土地申報地價自93年1月起
    至95年12月31日，為每平方公尺624元，自96年1月起調為
    592 元，系爭三十五地號土地申報地價自93年1月起至98年
    12月31日止，均為每平方公尺6,400元，有地價查詢表在案
    可稽。準此，原告請求被告壬○○返還之不當得利分述如下
    ：
  1.系爭三十四地號土地部分：自起訴狀繕本送達日（98年8月
    21 日）起回溯五年，其中自93年8月21日起至95年12月31日
    止，其應給付相當於租金之不當得利為3,321元〔（624×15
    0.33×5%×2)÷3+(624×150.33×5%×133/365)÷3=3, 321
    ，小數點以下四捨五入〕；另自96年1月1日起至被告收受起
    訴狀繕本止（即98年8月21日），相當於租金之不當得利為
    4,125元〔（624×150.33×5%×2)÷3+(624×150.33×5%×
    233/365 )÷3=4,125，小數點以下四捨五入〕，計此部分不
    當得利為7,446元（3,321+4,125 =7,446）。
  2.系爭三十五地號土地部分：自起訴狀繕本送達日（98年8月
    21 日）起回溯五年，自93年8月21日起至98年8月21日止，
    其應給付相當於租金之不當得利為42萬2080元〔（6,400×
    791.4 ×5%×5)÷3=422,080，小數點以下四捨五入〕。
  3.自起訴狀繕本之翌日起（即98年8月21日），至返還前開土
    地之日止，其每月應相當於租金之不當得利為7,159元〔（
    7,446+422,080）÷5÷12=7,159，小數點以下四捨五入），
    是被告壬○○每月應償還被上訴人之不當得利為7,159元。
    原告於此範圍內之請求，為有理由，應予准許，至逾此範圍
    之請求，則屬無據，不應准許。
六、綜上所述，被告壬○○占有使用原告共有之系爭土地，既無
    合法權源，則原告依據所有權人之所有物返還請求權，請求
    被告壬○○應將系爭土地上如附圖所示之系爭房屋及其他地
    上物拆除，自無權占用之系爭土地上遷出，返還系爭土地予
    原告及訴外人陳富雄，並依據不當得利請求權，請求被告壬○○給付相當租金之不當得利各42萬9,526元，及自98年8月
    22 日起至清償日止，按年息5%計算之利息，暨自98年8月22
    日起至返還占用土地之日止，按月給付原告各7,159元，為
    有理由，應予准許，逾此範圍部分之請求，則為無理由，應
    予駁回。
七、本案事證已臻明確，兩造其餘主張與攻擊防禦方法，經核均
    與本案判決結果無影響，爰不一一予以審酌，附此敘明。
八、原告及被告陳明願供擔保請准宣告假執行，經核原告勝訴部
    分並無不合，爰各酌定相當擔保金額准許之；至原告敗訴部
    分，其假執行之聲請已失所附麗，應併駁回。
九、據上論結，本件原告之訴為一部有理由、一部無理由，依民
    事訴訟法第385條第1項前段、第79條、第85條第2項、第390
    條第2項、第392條第2項，判決如主文。
中    華    民    國    99    年    9     月    17    日
                  民事第三庭    法  官  林振芳
以上正本係照原本作成。
如對本判決上訴，須於判決送達後20日內向本院提出上訴狀
費新臺幣1,000元。
中    華    民    國    99    年    9     月    17    日
                                書記官  林思辰

司法院資訊處製作；財團法人民間司法改革基金會備份。
